臺灣高等法院高雄分院刑事判決　　　　　　　　　　九十三年度上易字第二三號
　　上　訴　人
　　即　被　告　甲○○
　　選任辯護人　陳純青
右上訴人因背信等案件，不服臺灣屏東地方法院九十二年度易字第七六九號中華民國
九十三年三月九日第一審判決（起訴案號：臺灣屏東地方法院檢察署九十二年度偵字
第一三三號，提起上訴，本院判決如左：
      主  文
原判決撤銷。
甲○○連續意圖為自己或第三人不法之所有，而侵占自己持有他人之物，處有期徒刑
貳年，緩刑伍年。
    事  實
一、甲○○為屏東縣東港區漁會（下稱漁會）會計課雇員，負責從事製作「承銷人催
    收日報表」等業務。屏東縣東港地區漁民將捕得漁獲透過漁會公開拍賣，並由漁
    貨承銷人（即漁販）拍定時，承銷人需將魚貨款繳交給漁會會務課出納人員或逕
    行匯入漁會在金融機構開設之帳戶。漁會會務課出納人員則按漁會實際收入金額
    ，製作「魚貨收款明細表」，並將收得現金存入漁會在金融機構開設之帳戶內。
    甲○○再依據前揭「魚貨收款明細表」之記載，另行製作「承銷人催收日報表」
    ，以漁會主管明瞭承銷人有無短少未繳之差額（甲○○並未經手魚貨承銷人繳納
    貨款）。甲○○因其夫積欠巨額賭債，竟意圖為自己不法之所有，基於概括犯意
     ，趁承銷人林張玉對（拍賣牌號為二三五、二六七、二七二、二八三、二八?
    、二九二號）、張金池（拍賣牌號為二號）、郭朝輝（拍賣牌號為一九一號）委
    託其向漁會代繳魚貨之機會，自民國八十六年五月六日起至九十年四月二十日間
    ，在屏東縣東港鎮共和里一一二號甲○○住處或漁會，先後多次將林張玉對、張
    金池、郭炎得委託其代繳之魚貨款金額總計為新台幣（下同）一千九百五十一萬
    八千九百四十七元（起訴書誤載為一千九百四十六萬三千三百二十七元）侵占入
    己（侵占時間、金額詳如附表），供己週轉。甲○○為隱瞞上情，復於附表所示
    日期，連續多次在漁會辦公室內，利用主管未對該表記載逐筆核算之監督漏洞，
    在其業務上所製作「承銷人催收日報表」上之承銷人「本日繳款」欄內，就林張
    玉對、張金池、郭朝輝之實際繳納金額為不實登載，使林張玉對及張金池、郭炎
    得承銷人之「實際繳納金額」與其等「應繳納金額」一致，並在該表之「合計」
    欄處，又記載會務課出納人員當日實際收取之貨款總金額，以掩飾其侵占挪用金
    額之事實。再將該不實「承銷人催收日報表」持向漁會主任、總幹事等主管行使
    ，致生損害於漁會催收之正確性，甲○○於該期間內陸續補入之金額則為六百七
    十二萬八千六百二十元（原起訴書誤載為六百八十六萬七千九百二十元），尚有
    差額高達一千二百七十九萬零三百二十七元無力回補，乃向漁會主任林漢丑坦承
    上情。
二、案經屏東縣東港區漁會訴由台灣屏東地方法院檢察署檢察官偵查起訴。
    理  由
一、右開事實業據被告甲○○於偵查時及本院審理中坦承不諱，經核與告訴人指訴及
    證人林張玉對、漁會會計課課長莊美鳳所證述之情節大致相符。雖然被告甲○○
    所製作之「承銷人催收日報表」原本已經滅失而不存在，然因被告於不實登載後
    ，依漁會工作流程，尚有其他不知情之會計課工作人員須依據被告製作之「承銷
    人催收日報表」內容另行製作「承銷人購買漁貨登記表」，以供承銷人知曉其等
    所繳貨款之金額，而該等「承銷人購買漁貨登記表」現仍存在並有影本附卷供查
    。因該「承銷人購買漁貨登記表」為告訴人所提出，且經被告核對後表示該「承
    銷人購買漁貨登記表」上記載之內容與其製作之「承銷人催收日報表」內容相同
    （偵查卷第三十九頁背面勘驗筆錄參照）。因此，堪認該等「承銷人購買漁貨登
    記表」影本足以佐證被告犯行。至於被告辯稱承銷人委託代繳有部分款項，承銷
    人同意借其週轉云云，然證人林張玉對於偵查中證稱：甲○○只有二、三次事先
    向伊說明要借用，隔天會幫伊補回等語明確（見偵查卷第三三、三五頁），且被
    告於本院審理亦表示伊以前向林張玉對借用部分，事後均有補回等語，足認上開
    侵占金額均非被告借用部分。本件事證已臻明確，被告犯行可以認定。
二、查被告甲○○將承銷人委託代繳之魚貨款侵占挪用之行為，係犯刑法第三百三十
    五條第一項普通侵占罪。又在其業務上所製作之「承銷人催收日報表」為不實記
    載，並持之呈報漁會主管核閱之行為，係犯刑法第二百十六條、第二百十五條之
    行使業務上登載不實文書罪。其業務登載不實文書之輕度行為為行使之高度行為
    所吸收，不另論罪，僅論以行使業務上登載不實文書罪。被告先後多次侵占及行
    使業務登載不實文書行為，均時間緊接，所犯罪名相同，顯係出於概括犯意反覆
    為之，為連續犯，爰各依刑法第五十六條之規定以一罪論，並加重其刑。又被告
    所犯上開普通侵占及行使業務登載不實文書兩罪，有方法結果之牽連關係，為牽
    連犯，應從一重之連續侵占罪處斷。公訴人雖僅就被告業務登載不實之犯行提起
    公訴，然檢察官就犯罪事實一部起訴者，其效力及於全部，被告行使業務登載不
    實文書及侵占部分與前揭起訴部分，分別為實質上一罪及牽連犯之關係，本院自
    得一併加以裁判。至於公訴人以被告尚涉犯背信罪嫌，與起訴業務登載不實文書
    部分，有方法結果牽連關係，而追加起訴，業經原審以同一案件在同一法院重行
    起訴判決公訴不受理確定。
三、原審論處 被告罪刑，固非無見，惟查 (一)刑法第三百四十二條第一項之背信罪
    ，係指為他人處理事務之受任人，意圖為自己或第三人不法之利益，或損害本人
    之利益，而違背其任務之行為而言。所謂「違背其任務」，指受任人違背委任關
    係之義務與受託事務處分權限之濫用。本件被告係漁會會計課雇員，負責從事製
    作「承銷人催收日報表」業務，而收取承銷人拍定魚貨款係漁會會務課出納人員
    ，並非被告，即收取魚貨款並非被告受委任處理之事務，亦無濫用受託事務處分
    權，且承銷人基於私誼委託被告代繳，被告將之侵占入已，未繳交漁會，漁會對
    該承銷人之貨款請求權並未消滅，自不生損害於漁會之財產，核與背信罪之成立
    要件有間，原審論以背信罪責，尚有未洽。(二)附表拍賣牌號二三五號日期八十
    九年九月十七日，原判決附表誤載為八十九年九月十八日。拍賣牌號二六七號八
    十六年十月三十日帳面金額應為五三三三五０元、登記表金額應為二三三三五０
    元，原判決附表誤載為帳面金額為五三三三００元、登記表金額為二三三三００
    元。拍賣牌號二八六號八十八年十二月二十三日該筆金額與拍賣牌號二七二號八
    十八年十二月二十三日帳面金額三七０七九０元，登記表金額七二０七九０元重
    複記載。拍賣牌號二九二號八十七年十月十二日帳面應為六三一六二０元，原判
    決附表載為六三一六二元，均有疏誤。(三)刑罰之量定，固屬法院自由裁量之職
    權行使，惟刑事審判之量刑，在於實現刑罰權之分配的正義，故法院對科刑判決
    之被告量刑，應符合罪刑相當原則，使罰當其罪，以契合人民之法律感情，此所
    以刑法第五十七條明定科刑時應審酌一切情狀，尤應注意該條所列各款情形，以
    為科刑輕重之標準。本件原審對被告所為科刑之判決，其理由欄明不法利得高
    達一千二百七十九萬零三百二十七元，漁會所受之損害嚴重，惟被告事後賠償漁
    會六十二萬元等一切情狀而量刑，然被告於原審判決後再償還漁會九萬二千元，
    並於本院審理中已與告訴人達成民事和解，先償還六百萬元，其餘分期清償，告
    訴人亦表示願意原宥，有和解協議書一份在卷可稽，實害已減輕，此乃屬刑法第
    五十七條所定科刑應審酌之事項，原判決對此有利於被告事項未及審酌，容有未
    洽。被告上訴意旨，指摘原審量刑過重，為有理由，且原判決亦有可議，自應由
    本院撤銷改判。茲審酌被告無犯罪前科、其犯罪之動機、目的、手段、犯罪期間
    長約四年，且侵占金額高達一千九百五十一萬八千九百四十七元，不法利得亦達
    一千二百七十九萬零三百二十七元，承銷人所受之損害嚴重，惟被告事後已坦承
    犯行，已償還漁會七十一萬二千元，並於本院審理中已與告訴人達成民事和解，
    先償還六百萬元，其餘分期清償，告訴人亦表示願意原宥，有大眾銀行入戶匯款
    回條、彰化銀行支票存款送款簿存根聯及和解協議書在卷可稽等一切情狀，爰量
    處如主文第二項所示之刑，以資懲儆。又查被告前未曾受有期徒刑以上刑之宣告
    ，有臺灣高等法院被告全國前案紀錄表在卷可按。雖侵占金額頗鉅，惟被告業已
    離職，且於本院審理中已與告訴人達成民事和解，經此偵審程序及科刑教訓，當
    知所警惕，應無再犯之虞，告訴人亦表示不願追究，請求給予緩刑自新，以利履
    行和解，且檢察官亦表示如能達成和解，對給予緩刑沒有意見（見本院卷第六八
    頁），本院因認被告所受刑之宣告，以暫不執行為適當，併宣告緩刑伍年，以啟
    自新。
據上論結，應依刑事訴訟法第三百六十九條第一項前段、第三百六十四條、第二百九
十九條第一項前段，刑法第五十六條、第二百十六條、第二百十五條、第三百三十五
條第一項、第五十五條、第七十四條第一款，罰金罰鍰提高標準條例第一條前段，判
決如主文。
本案經檢察官林應華到庭執行職務。
中      華      民      國    九十三    年      九      月     三十     日
                              臺灣高等法院高雄分院刑事第三庭
                                  審判長法官  周賢銳
                                        法官  謝宏宗
                                        法官  黃建榮
右正本證明與原本無異。
不得上訴。
                                  法院書記官  陳靖華
中    華    民    國      九十三      年      十      月    一    日
附錄本判決論罪科刑法條：
刑法第二百十五條
從事業務之人，明知為不實之事項，而登載於其業務上作成之文書，足以生損害於公
眾或他人者，處三年以下有期徒刑、拘役或五百元以下罰金。
刑法第二百十六條
行使第二百十條至第二百十五條之文書者，依偽造、變造文書或登載不實事項或使登
載不實事項之規定處斷。
刑法第三百三十五條
意圖為自己或第三人不法之所有，而侵占自己持有他人之物者，處五年以
下有期徒刑、拘役或科或併科一千元以下罰金。
前項之未遂犯罰之。
